【裁判字號】    97,上,164
【裁判日期】    970709
【裁判案由】    給付借款
【裁判全文】
臺灣高等法院民事判決                   97年度上字第164號
上  訴  人  丙○○
訴訟代理人  王有民律師
複代理人    陳朝銘律師
被上訴人    乙○○
訴訟代理人  謝家健律師
上列當事人間請求給付借款事件，上訴人對於中華民國96年11月
30日台灣台北地方法院96年度訴字第7310號第一審判決提起上訴
，本院於97年6月25日辯論終結，判決如下：
    主  文
原判決關於駁回上訴人後開之訴與該訴訟費用部分廢棄。
被上訴人應給付上訴人新台幣貳佰拾貳萬參仟伍佰貳拾伍元及其
中新台幣貳佰萬元自民國96年4月16日起至清償日止按年息百分
之三計算之利息。
第一、二審訴訟費用除減縮部分外由被上訴人負擔。
    事實及理由
一、上訴人起訴主張：被上訴人於93年4月12日向上訴人借款新
    台幣（下同）200萬元，約定動用日期為93年4月15日，貸款
    期限3年，利率為年息3%，每月支付利息，並於貸款金額核
    撥之當月份底開始，隔月10日支付，且以被上訴人在弘海科
    技股份有限公司（已更名為豪潔實業股份有限公司，下稱豪
    潔公司）之薪資帳戶直接扣款按月繳息，本金則到期一次清
    償，被上訴人並簽立貸款申請書、本票及質權設定同意書。
    而上訴人已依約於93年4月14日由妻子陳金鳳將上開款項匯
    入被上訴人所指定之豪潔公司帳戶，作為被上訴人繳納增資
    豪潔公司20萬股，每股10元之費用。被上訴人於豪潔公司增
    資後尚擔任總經理，並於95年3月29日至6月20日擔任該公司
    之董事，現仍為股東。詎被上訴人雖曾由其薪資帳戶扣繳利
    息，惟僅繳納56,475元，尚餘123,525元未繳｛（2,000,000
    x3%x3）-56,475= 123,525｝，且到期後連本金200萬元亦未
    依約清償，上訴人依消費借貸契約請求被上訴人償還上開利
    息與本金共計2,123,525元。在原審乃聲明：(一)被上訴人應
    給付上訴人2,123,525元及自96年4月16日起至清償日止，按
    週年利率5%計算之利息；(二)上訴人願供擔保，請准宣告假執
    行。原審為其敗訴之判決，上訴人不服提起上訴，並聲明求
    為判決如主文第一、二項所示。（按利息部分提起上訴後將
    遲延利息由年息5％減縮為3％，減縮部分已確定）
二、被上訴人辯稱：其雖曾書立貸款申請書與本票欲向上訴人借
    款，然事後上訴人並未交付款項，是兩造間消費借貸契約尚
    未成立。上訴人雖曾由其妻陳金鳳匯款200萬元至豪潔公司
    帳戶，惟匯款人並非貸款申請書之當事人，此帳戶亦非本於
    被上訴人所指示，貸款申請書上又無此約定，自難認已交付
    款項。況且豪潔公司自93年4月14日起至95年3月15日之間均
    未變更公司章程，顯見上訴人主張此借款係被上訴人為繳納
    豪潔公司增資款項等情並非實在。至於被上訴人於豪潔公司
    之薪資雖確有扣款事實，然被上訴人並未同意以此方式抵付
    借款利息，依豪潔公司提出之薪資清冊所示，每月扣款利息
    為5,096元及4,932元不等，並另扣款本金6,372元、6,320元
    、6,320元、6,320元、6,320元，共31,652元，亦與貸款申
    請書上之記載不同，是尚不足以此證明兩造之間已有消費借
    貸契約。實則93年間上訴人確曾提議增資，當時豪潔公司負
    責人葉俊麟為上訴人父親，惟上訴人並未信守承諾，一手導
    演增資之配置，將所有風險由法人或其他個人股東承擔，與
    其當初提出增資之條件不符，被上訴人更無可能同意其片面
    之舉。上訴人自不得依消費借貸契約請求被上訴人清償本金
    與利息，並聲明：駁回上訴。
三、兩造不爭執之事項：
  (一)被上訴人於93年4月12日簽立貸款申請書，以上訴人為貸與
    人，貸款金額記載為200萬元，約定動用日期為93年4月15日
    ，貸款期限3年，利率年息3%，被上訴人並簽發同額本票。
  (二)訴外人陳金鳳於93年4月14日將200萬元匯入豪潔公司之帳戶
    。被上訴人在豪潔公司之薪資帳戶載明於93年12月份扣款借
    款息5,096元、本金攤還6,372元；94年1月份扣款借款息5,0
    96元、本金攤還6,320元；94年2月份扣款借款息4,603元、
    本金攤還6,3 20元；94年3月份扣款借款息5,096元、本金攤
    還6,320元；94年4月份扣款借款息4,932元、本金攤還6,320
    元。
四、兩造爭執事項：
  (一)被上訴人是否同意增資。
  (二)上訴人委由其妻陳金鳳將200萬元匯入豪潔公司是為否被上
    訴人所同意借款之交付方法。
  (三)上訴人主張被上訴人在豪潔公司之薪資清冊明細中所列本金
    攤還即分別扣款6,372元、6.320元、6,320元、6,320元、6,
    320元等五筆共31,652元是否與兩造約定相符。
五、本院判斷：
  (一)被上訴人是否同意增資及上訴人之妻將款項匯入豪潔公司之
    專戶是否成立貸款之支付方式。
  1.上訴人主張兩造於93年4月12日簽立貸款申請書，上訴人為
    貸款人，貸款金額為200萬元，上訴人嗣於93年4月14日委由
    其妻陳金鳳將200萬元匯入豪潔公司銀行專戶，而同月23日
    該公司確申請融資登記，並表明被上訴人於同月14日已繳納
    股款200萬元，嗣經主管機關登記增資完畢等語。業經原審
    調取豪潔公司登記卷宗核閱屬實，有經濟部中部辦公室96年
    11 月5日經中三字第09630946200號書函及原審核閱後記錄
    在卷之筆錄可考。且與證人甲○○所證稱「‧‧‧當初弘海
    科技公司（按即豪潔公司）在營運上有缺口，公司需要錢，
    故股東要分配繳交多少資金，總經理是被上訴人乙○○，他
    是專業經理人，上訴人希望被上訴人按照比例去增資，當時
    被上訴人沒有錢，後來有一個替代方案，就是由上訴人太太
    先行幫忙被上訴人墊付繳交股款，當時有請被上訴人簽類似
    借據之貸款申請書，上訴人希望貸款能確保，要被上訴人拿
    人上人的股票（芝麻街兒童美語的連鎖店）設質給上訴人夫
    人，也填了設質同意書，上訴人的夫人也叫我去催被上訴人
    拿出股票，被上訴人說股票不在他身上，我曾經催過一、二
    次，被上訴人說股票在老家台南要回去拿。」、「‧‧‧當
    時是因現金增資要把錢匯到弘海公司專戶‧‧‧所以把錢匯
    到被上訴人戶頭，再由被上訴人匯到專戶，可能擔心被上訴
    人沒有繳進去股款，所以才請會計直接匯到公司」、「‧‧
    ‧因為專業經理人是被上訴人，持股要高一點，才願意去經
    營公司，所以上訴人的夫人才願意去墊200萬元股款」、「
    協調時沒有說匯款的方式，只講到增資，都是大方向的問題
    ，所以沒有說要匯到被上訴人的戶頭。」（見本院卷第
    53-55頁）云云大致相符，而豪潔公司係弘裕企業公司之關
    係企業，證人甲○○原任職於弘裕企業之總經理室，就豪潔
    公司增資之協調溝通確均參與（見本院卷第53頁），被上訴
    人對此項陳述並不否認，而原先希望被上訴人拿出人上人之
    股票供設立質權，嗣後遲遲未提出，據該證人甲○○稱謂可
    能股票在被上訴人父母處，致無法拿出等語（見本院卷第55
    頁），惟此項未提出設質之細節應不影響於上訴人為其代墊
    款項之成立。查被上訴人身為豪潔公司之總經理（專業經理
    人），於協調溝通並書立貸款證明書、質權設定同意書（見
    原審卷第4、6頁）後，其始終均未自己提出現金，而由上訴
    人之妻將款項直接匯入公司專戶，該公司之增資登記確已記
    載被上訴人增資200萬元之股款，業經原審調閱無誤，以如
    上述，與被上訴人貸款申請書相符，參之被上訴人擔任該公
    司總經理之要職，復查總經理之薪資為5萬元，自93年12月
    至94年4 月又自其薪資中每月轉款4,603元不等 (詳情如後
    敘），扣款後之其餘款項均以存款憑證存入其存款戶頭，此
    項情形自不能諉為不知（見原審卷第62-65頁存款憑條副根
    ），而該項餘款分別為38,085元、13,137元、35,034元、
    38,144元、37,544元與其5萬元之月薪不同，其竟不予質問
    。則被上訴人確實同意增資，且該項代墊款直接匯入公司專
    戶，應不悖其本意，即應屬貸款之交付款項方式，而構成借
    貸契約，上訴人之主張應屬可信。被上訴人所辯尚未交付款
    項，借貸契約不成立云云則為不可採。
  (二)自被上訴人之薪資扣除款項，是否與約定相符。
  1.被上訴人辯稱：依伊所簽貸款申請書係定本金期滿一次清償
    ，貸款期限三年，利率為年息3％，償還來源為薪資、獎金
    ，但依上訴人所提93年12月至94年4月之薪資清冊卻記載每
    月本金攤還6,320元，與貸款申請書約定不符，顯然上訴人
    之妻匯入之款項另有用途云云。但上訴人主張：「借款息」
    之金額，因豪潔公司之會計將「貸款申請書」所約定「年息
    3％」換算為「日息」為計算基準，是每月利息按每月日數
    不同而相異，亦即(1)93年12月：2,000,000×3%÷365×31＝
    5096，(2)94年1月：2,000,000×3%÷365×31＝5096，(3)94
    年2月：2,000,000×3%÷365×28＝4603，(4)94年3月：2,00
    0,000×3%÷365×31＝5096，(5)94年4月：2,000,000×3%÷
    365×30＝4932，是以，被上訴人所任職之豪潔公司於被上
    訴人每月薪資中扣除借款息予上訴人，與貸款申請書所載「
    核定利率：年息3％」、「申請人（即乙○○）應以年利率3
    ％計算利息，每月支付與丙○○」之約定相符。至於「本金
    攤還」之金額，因被上訴人於93年4月即向上訴人借款，惟
    於93年12月始於其薪資中扣款，其中共有七期利息共為44,6
    04元未攤還，故於93年12月起按月攤還6,372元與6,320元不
    等，因豪潔公司之會計依其主觀認知認為上開未償還利息為
    本金，方於薪資清冊上註記「本金攤還」，並非借款金額20
    0萬元之本金攤還。又上訴人於原審擴張訴之聲明123,525元
    部分，因被上訴人於93年4月12日向上訴人借款新台幣200萬
    元，至約定清償期限為96年4月16日止，依年利率3％計息，
    利息應計為18萬元，因被上訴人僅支付56,475元，尚欠123,
    525元利息未償還，是以上訴人於原審起訴請求金額即為2,1
    23,525元云云。
  2.本院查：觀之被上訴人不否認係其所簽立之貸款申請書及質
    權設立同意書確實記載貸款金額200萬元，貸款期限三年，
    償還來源為薪資、獎金（見原審卷第4、6頁），而被上訴人
    每月之薪資5萬元，有豪潔公司之陳報狀可考（見原審卷第5
    9頁），且為被上訴人所不否認，而自93年12月份至94年4月
    份被上訴人被扣利息分別為5,096元、5,096元、4,603元5,0
    96元及4,932元，有上開陳報狀所附薪資清冊可按，又若按
    日依年息3％利率計算各該月之利息確為上開金額。至各該
    月之薪資清冊上所以亦均註記被扣本金攤還6,372元不等，
    據上訴人主張係因被上訴人自93年4月份借款起，連續7個月
    利息共44,604元未付，故自93年12月起按月攤還6,372元不
    等，所以將6,372元不等記載為本金攤還，係因豪潔公司會
    計依其主觀認知認為該未償利息為本金，始於薪資清冊上如
    此註記等語。查上訴人之妻自93年4月14日匯款起迄同年12
    月間止，被上訴人確未自其薪資內扣除利息，依其所簽立貸
    款申請書所載本金亦應為3年期滿一次清償或以其所有人上
    人文化事業股份有限公司股票無償轉讓（見原審卷第4頁）
    ，依理不可能提前自薪資扣除本金，又自其薪資扣除上開款
    項後之餘款復均存入其存款戶頭，有存款憑條副根可考（見
    原審卷第60-65頁），且連續5個月之久被上訴人復均無異辭
    ，再觀之民法第323條規定，除有特別約定外，原則亦應先
    抵充利息，則上訴人所主張因會計人員之主觀認知將應追扣
    之利息誤計為本金不無可能，況依利息應先扣法律規定，亦
    不能將該項記載即認定其本金借款之部分被抵扣。末查依被
    上訴人所簽立貸款申請書記載係依年息3％計算，則本金200
    萬，三年之利息應為18萬元，故上開被扣抵之利息不論是依
    日計算或誤載為本金均應併計入18萬元內扣除，即18萬元扣
    除93年12月至94年4月份被扣除之利息之5,096元、5,096元
    、4,603元、5,096元、4,932元及所謂誤計為本金扣除之6,3
    72元、6,320元、6,320元、6,320元、6,320元（以上見原審
    卷第61至65頁）後剩餘123,525元，即為被上訴人仍應給付
    之利息。
 六、綜上各情，被上訴人應給付之款項為200萬元本金及123,52
     5元利息共計2,123,525元。又該款項原為上訴人之妻陳金
     鳳所匯，惟據上訴人主張係其所委託，且又稱夫妻間協調
     是上訴人貸借的，只是上訴人太太代墊而已，被上訴人對
     此一陳述又無異辭（見本院卷第54頁），故上訴人訴請被
     上訴人給付上開2,123,525元及其中200萬元自貸款期限滿
     後96年4月16日起按年息3％之遲延利息為有理由，應予准
     許。原審就該應准許部分為上訴人敗訴之判決，上訴人據
     以指摘為上訴有理由，應予廢棄並改判如主文第2項所示。
七、據上論結，本件上訴為有理由，依民事訴訟法第449條第1項
    、第78條，判決如主文。
中    華    民    國    97    年    7     月    9     日
                    民事第一庭
                      審判長法 官   張耀彩
                            法 官   林金吾
                            法 官   盧彥如
正本係照原本作成。
如不服本判決，應於收受送達後20日內向本院提出上訴書狀，其
未表明上訴理由者，應於提出上訴後20日內向本院補提理由書狀
（均須按他造當事人之人數附繕本）上訴時應提出委任律師或具
有律師資格之人之委任狀；委任有律師資格者，另應附具律師資
格證書及釋明委任人與受任人有民事訴訟法第466條之1第1項但
書或第2項（詳附註）所定關係之釋明文書影本。
中    華    民    國    97    年    7     月    11    日
                              書記官 何家娟
附註：
民事訴訟法第466條之1（第1項、第2項）：
對於第二審判決上訴，上訴人應委任律師為訴訟代理人。但上訴
人或其他法定代理人具有律師資格者，不在此限。
上訴人之配偶、三親等內之血親、二親等內之姻親，或上訴人為
法人、中央或地方機關時，其所屬專任人員具有律師資格並經法
院認為適當者，亦得為第三審訴訟代理人。


司法院資訊處製作；財團法人民間司法改革基金會備份。
